【裁判字號】    99,聲判,46
【裁判日期】    990730
【裁判案由】    聲請交付審判
【裁判全文】
臺灣桃園地方法院刑事裁定              99年度聲判字第46號
聲  請  人  甲○○
代  理  人  黃政雄律師
被      告  丁○○
被      告  丙○○
被      告  戊○○
被      告  乙○○
上列聲請人即告訴人因告訴被告詐欺等案件，不服臺灣高等法院
檢察署檢察長駁回再議之處分（99年度上聲議字第4428號），聲
請交付審判，本院裁定如下：
    主  文
聲請駁回。
    理  由
一、按「告訴人不服上級法院檢察署檢察長或檢察總長認再議為
    無理由而駁回之處分者，得於接受處分書後10日內委任律師
    提出理由狀，向該管第一審法院聲請交付審判」；「法院認
    為交付審判之聲請不合法或無理由者，應駁回之」，刑事訴
    訟法第258 條之1 第1 項、第258 條之3 第2 項前段分別定
    有明文。
二、本件聲請人即告訴人甲○○以被告丁○○涉犯詐欺罪嫌，被
    告丙○○、乙○○涉犯詐欺、偽證罪嫌，被告戊○○涉犯詐
    欺、背信、偽證罪嫌，訴由臺灣桃園地方法院檢察署檢察官
    偵辦，經該署檢察官於民國99年4 月27日以99年度偵字第40
    19號為不起訴處分後，聲請人不服聲請再議，經臺灣高等法
    院檢察署檢察長於同年6 月14日以99年度上聲議字第4428號
    處分書駁回再議。茲聲請人於同月21日收受駁回再議處分書
    ，旋於10日內之99年6 月28日委任律師提出理由狀向本院聲
    請交付審判，經核其聲請程式並無不合，先予敘明。
三、聲請人告訴暨聲請交付審判意旨略以：
（一）被告丁○○係新竹縣芎林鄉○○段45之4、45之5地號土地
      （下稱系爭土地）之所有人，被告丁○○與被告丙○○係
      夫妻，被告戊○○為土地仲介，受聲請人委託購買土地供
      聲請人建築使用，係為聲請人處理事務之人，被告丁○○
      、丙○○、戊○○、乙○○均明知系爭土地毗鄰之同段45
      之6 地號土地上有墓地，並不適合聲請人建築使用，竟意
      圖為自己不法之所有之詐欺犯意，於民國97年4 月間，由
      被告戊○○、乙○○隱瞞系爭土地毗鄰之土地有墓地之事
      實，佯向聲請人表示系爭土地未毗鄰之同段65地號土地有
      墓地，被告丁○○、丙○○亦向聲請人為相同之表示，致
      聲請人陷於錯誤，於97年4 月17日委由被告戊○○向被告
      丁○○、丙○○表示願以新台幣（下同）500 萬元之代價
      購買系爭土地，並支付20萬元為訂金，雙方旋於97年4 月
      19日簽訂系爭土地之買賣契約，聲請人因此支付第1 期20
      0 萬元（含訂金20萬元）價金與被告丁○○，嗣後聲請人
      始查悉系爭土地毗鄰之同段45之6 地號土地上有墓地。因
      認被告丁○○、丙○○、乙○○、戊○○均涉犯刑法詐欺
      罪嫌，被告戊○○另涉犯刑法詐欺、背信、偽證等罪嫌。
（二）被告丁○○、丙○○、乙○○、戊○○選擇性的主動告知
      未毗鄰之65地號墓地之積極作為，卻不告知45-6地號果園
      內之墓地之消極不作為，其等欲虛構系爭土地旁只有65地
      號墓地之作為甚明，其等欲聲請人因此陷於錯誤並交付財
      物。被告乙○○、戊○○，先行於未看地前就告知聲請人
      「後面有一塊墓地」，以先使聲請人陷於以為只要觀察此
      後面一塊墓地即可，於帶看地時，被告戊○○故意於鐵欄
      杆門前不告知其內隱密之墓地，並於地界高點指示聲請人
      65號墓地即為「後面有一塊墓地」之墓地，待聲請人以對
      人性之信任因而陷入第一次錯誤後，再由被告丁○○、丙○○於正式簽定契約前再主動提到65地號墓地，以防止聲
      請人忽起疑問，雖聲請人反應「那塊墓地在山稜線後面背
      向著另一面距離遠中間隔一塊地我可以接受」，縱使被告
      丁○○、徐隆禎多次提及該地號內之情況，但就是不告知
      內另有墓地，此被告丁○○、丙○○顯係故意以詐術陷聲
      請人於第二次錯誤。又被告丙○○於97年6 月14日與聲請
      人對話中自承仲介都瞭解這塊地也包括隔壁的墓地，而被
      告戊○○於96年12月左右就開始銷售系爭土地，並不是仲
      介聲請人時始臨時為被告乙○○所告知，且被告戊○○於
      97年4 月3 日第一次提及系爭土地時，即先告知聲請人「
      後面有一塊墓地」，此益證被告戊○○絕非臨時知悉此系
      爭土地，而被告戊○○業已多次帶客人看過系爭土地，知
      道「那裡有鐵門，它本來沒有鐵門」、「對那裡面還一直
      走出去走進去還有人」、也知道果園「這是種那柳丁紅色
      的很甜超甜的」，在在顯示，事實絕非為原不起訴處分書
      所欲開脫的「…被告戊○○臨時知悉該土地又豈能查悉該
      地處隱密之墓地者…」，檢察官不起訴處分書、再議駁回
      處分書均不予以考量上情，為此聲請交付審判。
四、按犯罪事實應依證據認定之，無證據不得認定犯罪事實，刑
    事訴訟法第154 條第2 項定有明文。又告訴人之告訴，係以
    使被告受刑事訴追為目的，是其陳述是否與事實相符，仍應
    調查其他證據以資審認；而事實之認定，應憑證據，如未能
    發現相當證據，或證據不足以證明，自不能以推測或擬制之
    方法，以為裁判基礎（最高法院亦著有52年度臺上字第1300
    號及40年度臺上字第86號判例可資參照）。次按刑法第339
    條第1 項詐欺取財罪之成立，須行為人主觀上有為自己或第
    3 人不法所有之意圖，客觀上係以詐術使人將本人或第3 人
    之物交付為構成要件。而所謂以詐術使人交付財物，必須行
    為人確有施用詐術，被詐欺人因其詐術陷於錯誤，而交付財
    物之因果聯瑣。若其並未施用詐術，或所用方法不能認為詐
    術，或不致使人陷於錯誤，即不構成該罪（最高法院46年臺
    上字第260 號判例參照）。再按刑法第168 條之偽證罪，須
    證人依法作證時，對於案情有重要關係之事項為虛偽之陳述
    ，足以影響於裁判之結果，始能成立，如對於案情有重要關
    係之事項所述不實，而非出於故意者，仍難以偽證罪論，最
    高法院分別著有29年上字第2341號、30年上字第2032號判例
    可資參照。
五、次按刑事訴訟法第258 條之1 規定告訴人得向法院聲請交付
    審判，係新增對於「檢察官不起訴或緩起訴裁量權」制衡之
    一種外部監督機制，法院僅就檢察官所為不起訴或緩起訴之
    處分是否正確加以審查，以防止檢察機關濫權，依此立法精
    神，同法第258 條之2 第3 項規定法院審查聲請交付審判案
    件時「得為必要之調查」，其調查證據之範圍，自應以偵查
    中曾顯現之證據為限；而同法第260 條對於不起訴處分已確
    定或緩起訴處分期滿未經撤銷者得再行起訴之規定，其立法
    理由說明該條為不起訴處分已確定者，包括「聲請法院交付
    審判復經駁回者」之情形在內，是前述「得為必要之調查」
    ，其調查證據範圍，更應以偵查中曾顯現之證據為限，不得
    就告訴人新提出之證據再為調查，亦不得蒐集偵查卷以外之
    證據，否則，將與刑事訴訟法第260 條之再行起訴規定，混
    淆不清，亦將使法院兼任檢察官而有回復「糾問制度」之虞
    ；且法院一旦裁定交付審判，即如同檢察官提起公訴，將使
    案件進入審判程序，是法院裁定交付審判之前提，必須係偵
    查卷內所存證據確已符合刑事訴訟法第251 條第1 項規定「
    足認被告有犯罪嫌疑」，而檢察官應提起公訴之情形。此由
    徵諸法院辦理刑事訴訟案件應行注意事項第134 點中段規定
    ：「法院於審理交付審判之聲請有無理由時，除認為告訴人
    所指摘（應指在偵查中所指摘之意）不利被告之事證未經檢
    察機關詳為調查或斟酌，或不起訴處分書所載理由違背經驗
    法則、論理法則或其他證據法則，否則，不宜率予交付審判
    」益顯明白。
六、經查：
（一）聲請人指訴被告丁○○、丙○○、乙○○、戊○○涉有詐
      欺罪嫌，無非以渠等明知與系爭土地毗鄰之45-6地號果園
      內有墓地，卻故意只告知與系爭土地未毗鄰之65地號土地
      上有墓地，故意不告知45-6地號果園內亦有墓地。其指訴
      被告戊○○涉有背信罪嫌，無非以被告戊○○係土地仲介
      ，係為聲請人處理事務之人，故意不告知與系爭土地毗鄰
      之45-6地號果園內有墓地，使聲請人受有支付買賣價金20
      0 萬元及支付仲介費用10萬元之損害。被告丁○○、丙○○、戊○○、乙○○均堅決否認涉有上揭犯行，被告丁○○辯稱：「是聲請人委託被告戊○○找到伊購買系爭土地
      ，伊是被動賣給告訴人，簽約時才與聲請人見面，簽約後
      因為與聲請人聊天，就有主動提到系爭土地旁的土地有一
      個墓地，沒有施用詐術」等語；被告丙○○辯稱：「是聲
      請人委託被告戊○○找到伊妻被告丁○○購買系爭土地，
      被告丁○○是被動賣給聲請人，簽約時才與聲請人見面，
      而在法院作證時所述均實在，沒有詐欺、偽證」等語；被
      告戊○○辯稱：「伊有受聲請人委託購買土地，是被告乙○○介紹該土地給伊，伊不知道系爭土地毗鄰之土地上有
      墓地，與聲請人勘查現場時，也沒有發現毗鄰之土地上有
      墓地，在法院都是據實陳述，沒有詐欺、背信、偽證」等
      語；被告乙○○辯稱：「伊只是介紹地主被告丁○○、丙○○給被告戊○○認識，也不知道系爭土地旁的土地有墓
      地，伊也沒有去簽約，在法院都是據實陳述，沒有詐欺、
      偽證」等語。
（二）經查：
   1、聲請人於臺灣桃園地方法院檢察署檢察官訊問時陳稱：「
      被告戊○○是先帶伊去看被告乙○○的土地，伊不滿意，
      就請被告戊○○幫伊找地，後來被告戊○○向伊介紹被告
      丙○○、丁○○的系爭土地，伊有去看，看後就請被告戊○○幫伊出價500 萬元，並支付20萬元斡旋金給被告戊○○，被告戊○○幫伊找到被告丁○○、丙○○並與之談妥
      後有電話跟伊確認，將斡旋金20萬元轉為定金；伊於訂約
      及簽約前並沒有見過被告丁○○、丙○○；伊於訂約前有
      先與被告戊○○去看過系爭土地，簽約後也有自行帶風水
      師去看過，當時都沒有發現系爭土地毗鄰之45-6地號土地
      上有墳墓，而該45-6地號土地上之墓地非常隱密，不容易
      發現；於訂約及簽約前均未曾向被告4 人詢問45-6地號土
      地是否有墳墓存在一事」等語，而被告戊○○係經被告乙○○介紹始知悉有系爭土地，亦為被告乙○○所陳明，且
      為聲請人所不否認。是被告丁○○、丙○○確非主動邀約
      被告購買系爭土地，聲請人於支付前開訂金前，確已自行
      與被告戊○○前往查看系爭土地始決定購買，而聲請人於
      訂約及簽約前確未曾向被告4 人詢問系爭土地旁之毗鄰土
      地是否有墳墓存在，且該系爭土地旁毗鄰土地上之墓地非
      常隱密，不容易發現，亦為聲請人所不爭，是尚難認被告
      4 人於本件買賣交易過程中有何施用詐術情事。
   2、按刑罰以處罰為為犯為原則，以處罰不作為犯為例外，不
      純正不作為犯更必須以行為人有「保證人地位」為前提；
      而民法上「誠信原則」並非刑法上保證人地位之依據，「
      契約或交易習慣」更非據以認定行為人保證人地位之理由
      ，況查我國民事法典，並無任何條文規定房屋買賣契約成
      立之初出賣人有向買受人說明隔鄰土地狀態之義務，亦未
      見有此交易習慣，且觀諸卷附買賣契約，亦無約定被告等
      須負擔上述義務。是縱被告確有隱瞞或有背於誠信，卻不
      足以因此認定渠等對「告知毗鄰土地狀況」具有保證人地
      位，其未主動告知即係作為義務的違反，而應成立詐欺罪
      之不作為犯，蓋刑法上詐欺罪之立法意旨，係以禁止於經
      濟行為中使用不當之方法得利為規範目的，然經濟行為因
      其本質及類型，於交易領域中有其特性，原則上法律固應
      維護交易秩序，惟於具體案件中，亦應顧及交易雙方為交
      易行為時，是否有具體情事，足認其違背正當之經濟秩序
      ，而應予以制裁，則經濟行為本身原寓有不同程度之不確
      定性或交易風險，交易雙方本應自行估量其主、客觀情事
      及搜集相關資訊，以作為其判斷之參考，衡情，倘聲請人
      認毗鄰土地是否有墓地乙節為是否成立買賣契約重要之點
      ，自應主動加以詢問，而聲請人未加詢問即決定委託被告
      戊○○向被告丁○○購買並隨即簽訂買賣契約，是聲請人
      決定購買系爭土地當時，被告丁○○、丙○○尚未與被告
      見面，自無告知義務可言，遑論聲請人有何陷於錯誤可能
      ，再聲請人亦自承：就系爭土地旁毗鄰土地上之墓地確屬
      隱密，無法立時查悉，被告戊○○係經被告乙○○介紹始
      知悉有系爭土地等事實，則被告戊○○僅臨時知悉系爭土
      地，又系爭土地及毗鄰45-6地號土地均係私人土地，被告
      戊○○並非隨時能前往勘查，豈有必先於聲請人查悉45-6
      地號土地有隱密之墓地之理。聲請人身為土地買受人，自
      應於簽訂買賣契約前考量該土地之狀況、鄰地狀況、環境
      區位等等因素而後決定是否購買，被告4 人非必先於聲請
      人知悉45-6地號土地上有墓地，更無主動查知報告聲請人
      之義務，難認被告4 人有何詐欺犯行。另聲請人於本院民
      事庭，以本件之事由向系爭房屋原所有權人即被告丁○○
      提起損害賠償之訴，業經本院以97年度訴字1242號判決駁
      回原告之訴，復經臺灣高等法院以98年度上字第672 號判
      決駁回原告之上訴，再經最高法院以98年度台上字第2440
      號裁定駁回上訴確定，有該判決書、裁定影本在卷可稽，
      益徵聲請人指訴被告4 人有詐欺犯行要屬無據。再45-6地
      號土地上之墓地甚微隱密，被告戊○○係經被告乙○○介
      紹始知悉有系爭土地可以介紹給聲請人購買，縱使其前曾
      帶其他客人看過系爭土地，亦未必然知悉45-6地號土地上
      有墓地，是聲請人指稱被告戊○○故意隱匿不告知45-6地
      號土地有墓地，屬告訴人片面之指訴，況被告戊○○亦無
      主動告知鄰地土地狀況之義務已如前述，難認被告戊○○
      有何背信犯行。
七、綜上所述，原不起訴及駁回再議聲請之處分書認被告4 人涉
    刑法第339 條詐欺罪嫌不足，認被告戊○○涉刑法第342 條
    被信罪嫌不足，經核與卷內現存事證並無不合，是原檢察官
    及臺灣高等法院檢察署檢察長據此就被告所涉之案件予以不
    起訴處分及駁回再議處分，於法均無違誤。聲請意旨仍執前
    詞，以原處分有未審究之處，據以指摘原處分違法而聲請交
    付審判，為無理由，應予駁回。
八、據上論斷，應依刑事訴訟法第258 條之3 第2 項前段，裁定
    如主文。
中    華    民    國    99    年    7     月    30    日
                  臺灣桃園地方法院刑事第八庭
                      審判長法  官  林惠霞
                            法  官  呂綺珍
                            法  官  張明儀
以上正本證明與原本無異。
不得抗告。
                            書記官  邱仲騏
中    華    民    國    99    年    8     月    5    日

司法院資訊處製作；財團法人民間司法改革基金會備份。
